【裁判字號】    97,訴,362
【裁判日期】    980831
【裁判案由】    分割共有物
【裁判全文】
臺灣桃園地方法院民事判決               97年度訴字第362號
原      告    甲○○○
訴訟代理人    郭啟榮律師
被      告    丁○○
訴訟代理人    丙○○
被      告    戊○○○
受  告  知
訴  訟  人    乙○
              湯美珍
              己○○
上列當事人間分割共有物事件，本院於民國98年8 月18日言詞辯
論終結，判決如下：
    主      文
兩造共有坐落桃園縣大園鄉○○段二八五地號土地，應予原物分
割，其分割方法如附圖甲案所示：A 部分土地（面積：六百九十
三平方公尺）由被告戊○○○取得；B 部分土地（面積：五百九
十五平方公尺）由被告丁○○取得；C 部分土地（面積：九十九
平方公尺）由原告取得。
被告丁○○應補償原告新台幣肆萬玖仟佰壹拾貳元。
訴訟費用由被告戊○○○負擔十三萬八千七百分之六萬九千三百
五十，被告丁○○負擔十三萬八千七百分之五萬九千四百三十三
，餘由原告負擔。
    事實及理由
一、按民法第824 之1 條第2 項固規定：「應有部分有抵押權或
    質權者，其權利不因共有物之分割而受影響。但有下列情形
    之一者，其權利移存於抵押人或出質人所分得之部分：一、
    權利人同意分割。二、權利人已參加共有物分割訴訟。三、
    權利人經共有人告知訴訟而未參加」。經查，原告據上述規
    定而於民國98年6 月26日具狀聲請對桃園縣大園鄉○○段
    285 地號土地（下稱系爭土地）抵押權人乙○、湯美珍、己○○告知訴訟，並經本院分別於98年7 月6 日、同年月3 日
    、同年月3 日將民事告知訴訟狀送達乙○、湯美珍、己○○
    。惟民法第824 之1 條係於98年1 月23日經總統華總一義字
    第09800018501 號令公布，依民法物權編施行法第24條第2
    項規定，自公布後6 個月即98年7 月23日施行。因此，原告
    於本條施行前所為之告知訴訟，因當時民法第824 之1 條規
    定現尚未生效，故不發生該條所規定之告知訴訟之效力。惟
    上開抵押權人仍屬本件訴訟法律上利害關係人，本院仍依聲
    請為訴訟告知，合先敘明。
二、原告主張：
  (一)系爭土地為兩造所共有，原告之應有部分為138700分之9917
    ，被告丁○○之應有部分為138700分之59433 ，被告張阿香
    之應有部分為2 分之1 。系爭土地原係原告之夫乙○向被告
    丁○○之父張茂益所購買，依買賣契約書第1 條約定，買方
    承購之位置係系爭土地內，自馬路邊起寬16公尺，長度90公
    尺之面積40坪，並約定先以面積換算為應有部分登記，俟日
    後准許分割時，即依所購之位置分割。乙○嗣於95年5 月19
    日以夫妻贈與為原因將系爭土地之應有部分移轉登記予原告
    ，上開契約既約定將面臨民生南路之土地分歸予乙○，且此
    分割方法亦不致破壞已完成規劃之農水路系統或地形之完整
    ，兩造間亦無不分割之約定，為求土地充分有效之經濟利用
    ，爰依民法第823 條規定請求准予分割。並聲明：分割分案
    請求依照不動產估價報告書的乙案所示，並願依鑑定結果補
    償被告丁○○新台幣（下同）1,057,024 元。
三、被告則以：
  (一)被告丁○○部分：同意分割，分割分案請求依照不動產估價
    報告書的甲案所示，並願依鑑定結果補償原告49,312元。
  (二)被告戊○○○部分：同意分割，分割分案請求依照不動產估
    價報告書的甲案所示。
四、本院之判斷：
  (一)原告主張系爭土地為兩造共有，原告之應有部分為138700分
    之9917，被告丁○○之應有部分為138700分之59433 ，被告
    張阿香之應有部分為2 分之1 等情，為被告所不爭執，並有
    土地登記第二類謄本在卷可稽（卷第64至66頁），堪認屬實
    。
  (二)按各共有人，得隨時請求分割共有物，但因物之使用目的不
    能分割或契約訂有不分割之期限者，不在此限，民法第823
    條第1 項定有明文。原告主張兩造間並無以契約訂有不分割
    之期限，為被告所不爭執，堪認屬實。又查，系爭土地地目
    為田，使用分區、使用地類別均為空白，原屬65年1 月5 日
    公告實施「大園都市計畫」案內農業區，於92年7 月11日公
    告實施「大園都市計畫（第二次通盤檢討）案」變更為住宅
    區，此有此有土地登記第二類謄本、桃園縣政府97年6 月30
    日府城行字第0970208127號函可按（卷第64至66、78之1 頁
    ），且依桃園縣政府97年6 月23日府地測字第0970196047
    號函表示：「…。旨揭地號土地依登記資料所示係屬都市計
    畫範圍內土地，爰依上開等規定其非耕地，無耕地分割相關
    限制；倘其使用分區為「住宅區」，即亦非農業用地，無涉
    農地重劃條例範圍。…」（卷第76頁），是系爭土地亦無因
    物之使用目的不能分割之情形，洵堪認定。
  (三)按「共有物之分割，依共有人協議之方法行之」；「分割之
    方法不能協議決定，或於協議決定後因消滅時效完成經共有
    人拒絕履行者，法院得因任何共有人之請求，命為下列之分
    配：一、以原物分配於各共有人。但各共有人均受原物之分
    配顯有困難者，得將原物分配於部分共有人。二、原物分配
    顯有困難時，得變賣共有物，以價金分配於各共有人；或以
    原物之一部分分配於各共有人，他部分變賣，以價金分配於
    各共有人」；「以原物為分配時，如共有人中有未受分配，
    或不能按其應有部分受分配者，得以金錢補償之」，民法第
    824 條第1 項至第3 項定有明文。又按分割共有物應考慮公
    平原則、利益原則、經濟原則，此外共有人分得之地是否與
    外界有適宜之聯絡，是否會造成袋地情形，及社會利益等均
    應在考量之列；復依民法第824 條之規定，尚需注意：(1)消
    滅共有原則─除因該土地內部分土地之使用目的不能分割，
    或部分共有人仍願維持共有關係，應就該部分土地不予分割
    或該部分共有人成立新共有關係外，應將土地分配於各共有
    人單獨所有。(2)原物分配原則─法院對分割共有物之方法，
    固有自由裁量之權，惟仍須以適當之分割方法為限。(3)維持
    現狀原則─即應參酌實際使用情形，將分割後之土地及地上
    房屋分歸一人所有或數人共有，以免房地分離，(4)提高價值
    原則─土地之分割，應注意地形之完整，期能地盡其利。(5)
    質量均等原則─原物分配之結果，其數量雖與原應有部分相
    當，但其價額顯不相當時，得以金錢補償之（最高法院57年
    台上字第2117號、63年台上字第2680號判例意旨參照）。原
    告主張分割之方案為桃園縣蘆竹地政事務所複丈成果圖之「
    乙案」，被告主張分割之方案為桃園縣蘆竹地政事務所複丈
    成果圖之「甲案」。經查：
    1.兩造就系爭土地之分割，並無法達成協議，此由歷次言詞
      辯論程序即可得知，而系爭土地亦無因物之使用目的不能
      分割或契約訂有不分割之期限之情形，故原告請求分割共
      有物，為有理由。
    2.原告主張系爭土地原係原告之夫乙○向被告丁○○之父張
      茂益所購買，依買賣契約書第1 條約定，買方承購之位置
      係系爭土地內，自馬路邊起寬16公尺，長度90公尺之面積
      40坪，並約定先以面積換算為應有部分登記，俟日後准許
      分割時，即依所購之位置分割，乙○於95年5 月19日以夫
      妻贈與為原因將系爭土地之應有部分移轉登記予原告，上
      開契約既約定將面臨民生南路之土地分歸予乙○，自應依
      約定分割如桃園縣蘆竹地政事務所複丈成果圖之「乙案」
      所示等語。惟查，即令原告主張屬實，因系爭土地並非張
      茂益所單獨所有，其自無法指定特定部分做為買賣之標的
      ，況基於債之相對性原則，該契約係存在於原告之夫乙○
      與張茂益間，而乙○係將其購得之應有部分贈與原告，並
      非將買受人之地位轉讓原告，原告自不得以該契約之約定
      作為分割方案之依據。
    3.本院依職權囑託桃園縣蘆竹地政事務所就兩造所提之分割
      分案，分別繪製土地複丈成果圖，有卷附桃園縣蘆竹地政
      事務所97年8 月25日蘆地測字第0970010434號函及所附之
      複丈成果圖2 紙可稽（卷第100 頁至第101 之1 頁）；另
      本院進行現場勘驗現場，並參酌兩造所稱系爭土地周圍現
      況所示，系爭土地與同段285 之1 地號相鄰側面臨道路（
      桃園縣大園鄉○○○路），另一面則未面臨道路，無論係
      甲案或乙案，都將有共有人所分到之土地無法臨路，然如
      所有共有人均能面臨道路，將系爭土地依各共有人之應有
      部分以長條型進行分割，因原告之應有部分僅138700分之
      9917，以附圖比例尺（1/500） 進行計算，系爭土地寬約
      19.5公尺（圖面寬度3.9 公分×500=1950公分），原告所
      分得之土地寬度僅約140 公分（公分以下四捨五入，1950
      ×9917/138700 分=140），顯不易利用。故本件適宜之分
      割方案即為兩造所提出之甲案及乙案。
    4.本院將2 分割方案送由正心不動產估價師聯合事務所進行
      鑑定，如採甲案，被告丁○○應補償原告49,312元，如採
      乙案，原告應補償被告丁○○1,057,024 元，此有正心不
      動產估價師聯合事務所98年6 月26日（98）正般估字第98
      06○4 號函所附不動產估價報告書可稽，原告及被告丁○○均表示願補償對方前揭金額，而希望分得臨路之土地，
      本院審酌土地之利用非僅涉及個人，與公共利益、都市發
      展均有密切關係，故分割方案除顧及各共有人間之公平外
      ，亦應使土地得以發揮其最大效用，以原告及被告丁○○
      之應有部分計算，被告丁○○之應有部分將近為原告之6
      倍，因被告丁○○分得之土地面積較大，該土地如面臨道
      路所能產生之經濟價值定遠超於由原告取得臨路土地之經
      濟價值，故以土地之有效合理利用加以衡量，自應以被告
      丁○○取得臨路之土地（即甲案），較為妥適，並顧及本
      件係原物分配，其數量雖與原應有部分相當，但其價額顯
      不相當時，故被告丁○○應補償原告49,312元。
  (四)按分割共有物具有非訟事件性質，兩造就共有物分割方法不
    能達成協議時，固得起訴請求裁判分割，然兩造各自主張之
    分割方法，僅供法院參考，法院依民法第824 條命為適當之
    分配，乃斟酌何種分割方法較能增進共有物之經濟效益，並
    兼顧兩造利益以為決定，不受任何共有人主張之拘束，亦不
    因何造起訴而有不同，縱法院認原告請求分割共有物為有理
    由，依法決定方法分割，被告應訴並提出不同主張，促使法
    院就如何為適法分割形成積極心證，均為渠等按當時之訴訟
    程度為伸張或防衛權利所必要，如僅因法院准許原告分割共
    有物之請求或採納其分割方案，即命被告負擔全部訴訟費用
    ，顯失公允；本院酌量兩造均可因本件分割共有物而獲得相
    同之利益，故以兩造共有人應有部分比例負擔訴訟費用方不
    致失衡。從而，本件訴訟費用之負擔，應依兩造之應有部分
    之比例負擔，始屬妥當。
  (五)本件事證已臻明確，兩造其餘主張、陳述及所提證據資料，
    經本院斟酌後，認與判決結果不生影響，爰不再一一論述，
    併此敘明。
據上論結，本件原告之訴為有理由，依民事訴訟法第80條之1 ，
判決如主文。
中    華    民    國    98    年    8     月    31    日
                  民事第二庭    法  官  王耀興
以上正本係按原本作成。
如對本判決上訴，須於判決送達後20日內向本院提出上訴狀。
中    華    民    國    98    年    9     月    1     日
                                書記官  黃盈菁

司法院資訊處製作；財團法人民間司法改革基金會備份。
